臺灣士林地方法院刑事判決　　　　　　　100年度選易字第1號
公　訴　人　臺灣士林地方法院檢察署檢察官
被　　　告　黃明堂
訴訟代理人　柴健華律師
上列被告因違反公職人員選舉罷免法案件，經檢察官提起公訴（
99年度選偵字第26號），本院判決如下：
    主  文
黃明堂無罪。
    理  由
壹、公訴意旨略以：緣臺北縣於民國（下同）99年12月25日升格
    為直轄市「新北市」，且因臺北縣淡水鎮（現已改制為新北
    市淡水區，下同）鄧公里因人口數增加，依制再增設幸福與
    學府兩里，被告黃明堂（下簡稱被告）有意參與新北市第1
    屆學府里里長競選，並登記候選人，抽籤號次為3 號。詎被
    告為圖謀當選，不思正途，竟基於預備賄選之犯意，先於99
    年10月底某日時許，自不詳管道，獲悉每戶人家投票人口數
    名冊，並製作每戶投票人口數名冊，除作為瞭解有投票權人
    之意向及本身估票之用，並以利其後賄選之用。又於99 年
    11月9 日某時許，自自己所有淡水農會，領取現金新臺幣（
    下同）1 千元與5 百元現鈔，隨身攜帶在身上，預作賄選之
    用。被告認自行買票，風險過高，又於11月12日下午5 時許
    ，前往其所熟識且擔任學府里第17鄰之鄰長即蔡建財位於新
    北市○○區○○路2 段138 號住處，確認蔡建財有為其拉票
    之意願後，進而要求蔡建財可否協助自己向蔡建財住處附近
    即17鄰有投票權人買票，蔡建財因認為違法行為，堅詞拒絕
    ，被告始倖然離去。嗣經警循線於99年11月24日下午2 時許
    ，前往被告住處搜索，當場在其身上搜得現鈔5 萬,1500 元
    （千元紙鈔26張、5 百元紙鈔51張），競選名片2 盒、候選
    人名片74張，在其住處上載有各鄰選舉人人數之名冊、通訊
    錄各1 本與農會存摺影本1 本，始知上情，因而認被告涉嫌
    違反公職人員選舉罷免法第99條第2 項之預備賄選罪等語。
貳、程序方面（僅就被告黃明堂、辯護人爭執部分論述如下）：
一、按證人、鑑定人依法應具結而未具結者，其證言或鑑定意見
    ，不得作為證據。又被告以外之人於審判外之言詞或書面陳
    述，除法律有規定者外，不得作為證據。刑事訴訟法第158
    條之3 、第159 條第1 項分別定有明文。查證人蔡建財、林
    文良於警詢所為之證述，均屬被告以外之人，於審判外所為
    之陳述，供述前後均未經法定具結程序，依前開法條規定，
    均無證據能力。
二、次按被告以外之人於偵查中向檢察官所為之陳述，除顯有不
    可信之情況者外，得為證據；刑事訴訟法第159 條之1 第2
    項分別定有明文。又刑事訴訟法第159 條之1 第2 項之規定
    ，係傳聞法則例外具有證據能力之規定，其立法理由，乃檢
    察官代表國家偵查犯罪，原則上能遵守法定程序，且被告以
    外之人如具有具結能力，仍應依法具結，以擔保其據實陳述
    。故該條項規定「除顯有不可信之情況外」，應係指被告以
    外之人於偵查中向檢察官所為之陳述，不論是言詞或書面，
    有未遵守法律規定之情形，即檢察官於偵查中所為之證據調
    查，須係出於違法取供者、或具有具結能力之被告以外之人
    ，未依法命其具結者，或其他顯不可信之情況（此部分應由
    被告主張），始無證據能力（最高法院99年度臺上字第7593
    號判決要旨參照）。查證人蔡建財、林文良於偵查中向檢察
    官所為之證述，供述之前均經法定具結程序，有證人結文（
    選他卷第13、18頁）在卷可憑，且訊問過程全程錄音，復無
    證據證明有受到任何強暴、脅迫或其他不正方法取供而有顯
    不可信之情，是以，本院考量前開筆錄之作成情況，認為證
    人蔡建財、林文良於偵查中所為之證述均有證據能力。
參、實體方面
一、復按犯罪事實應依證據認定之，無證據不得認定其犯罪事實
    ；不能證明被告犯罪者，應諭知無罪之判決，刑事訴訟法第
    15 4條第2 項、第301 條第1 項分別定有明文。又按刑事訴
    訟法第161 條第1 項規定檢察官就被告犯罪事實，應負舉證
    責任，並指出證明之方法。對於其所訴之被告犯罪事實，應
    負提出證據及說服之實質舉證責任，倘所提出之證據，不足
    為被告有罪之積極證明，或其闡明之證明方法，無從說服法
    官以形成被告有罪之心證，基於無罪推定之原則，自應為被
    告無罪判決之諭知。而所謂認定犯罪事實之證據，係指足以
    認定被告確有犯罪行為之積極證據而言，如未發現相當證據
    ，或證據不足以證明，自不能以推測或擬制之方法，以為裁
    判基礎（最高法院40年臺上字第86號判例要旨參照）。另認
    定犯罪事實所憑之證據，雖不以直接證據為限，間接證據亦
    包括在內；然而無論直接或間接證據，其為訴訟上之證明，
    須於通常一般之人均不致有所懷疑，而得確信其為真實之程
    度者，始得據為有罪之認定，倘其證明尚未達到此一程度，
    而有合理之懷疑存在時，事實審法院復已就其心證上理由予
    以闡述，敘明其如何無從為有罪之確信，因而為無罪之判決
    ，尚不得任意指為違法（最高法院76年臺上字第4986號判例
    要旨參照）。再按刑法第25條所謂已著手於犯罪行為之實行
    ，係指對於構成犯罪要件之行為，已開始實行者而言，若於
    著手此項要件行為以前之準備行動，係屬預備行為（最高法
    院30年上字第684 號、95年度臺上字第4608號判決要旨參照
    ）。此外，「按預備犯與未遂犯之區別，固係以已未著手於
    犯罪之實行為標準，若僅著手於要件行為以前之準備行為，
    係屬預備行為。惟是否已著手於要件行為以前之準備行為，
    仍應依證據認定之。查本件被告係宜蘭縣大同鄉鄉民代表，
    則候選人委請身為當地鄉民代表發放文宣自屬理所當然，至
    於在被告家中所查扣之選舉人名冊10張，因其上空白並未載
    有任何隻字片語，扣案之5 百元現鈔43張、千元鈔5 張亦乏
    具體之證據可資認定係作為賄賂他人投票之用，則僅憑未發
    放出去之文宣、空白選舉人名冊以及5 百元鈔43張、千元鈔
    5張即認被告有預備賄選之意圖，尚嫌臆測」（臺灣高等法
    院85年度上訴字第3397號判決要旨參照）。
三、公訴人認被告涉嫌違反公職人員選舉罷免法第99條第2 項之
    預備賄選罪，無非以證人林文良、蔡建財之證述，被告黃明
    堂之供述，在被告處扣得之現鈔、名片等物以及新北市學府
    里長選舉選舉人名冊為其主要論據。然訊據被告矢口否認有
    何預備賄選之犯行，堅稱：我在學府里之集會所抄錄學府里
    各鄰鄰長姓名及戶數，自行估票紀錄在日記本，也有在通訊
    錄上抄錄每戶投票權人人數作為估票，有向學府里鄰長拜票
    尋求支持，包含向17鄰鄰長蔡建財拉票，但沒有要求蔡建財
    為自己賄選，自淡水農會帳戶領取之現款均是用於競選開銷
    ，隨身攜帶5 百元及千元現鈔，是因為自己好面子，平時時
    常隨身攜帶數萬元，並非用於透過里民賄選等語。經查：
（一）訊據證人蔡建財於本院及偵查中均具結證稱：我是學府里
      第17鄰鄰長，被告於99年11月12日傍晚5 時許，獨自1人
      騎著山葉美的機車到我開設之機車行內，當天他沒有攜帶
      任何現金或選舉名冊，他先向我拜票說：「這次要選里長
      就要拜託你了」，我回答他說「會啦，多少會幫你拉個票
      」，然後他用臺語跟我說「選情若是危險，打算【要發一
      下（或要洗，用錢買票之意）】」，因為我們是老鄰居，
      我回說要洗不洗，不甘我的事，不要跟我說，這是違法的
      事情，不要找我，被告也沒有跟我說要發給誰，或怎麼發
      或發多少錢等語（選他卷第8 至12頁、本院卷第39至43頁
      ），查證人蔡建財自始證述一致，並無任何匿、飾、增、
      減之情。又衡之證人蔡建財乃學府里第17鄰長，證人蔡建
      財之父親、兄弟亦與被告係多年鄰居、好友，被告亦不否
      認曾尋求證人蔡建財之支持，此由被告黃明堂於日記本（
      從前數來第18頁）明確自行估票記載之「蔡財（指蔡建財
      ）2 （票）、蔡興（係蔡建財之弟蔡建興）2 （票）、水
      圳（係蔡建財之父蔡水圳）1 （票）」等字，亦經證人蔡
      建財確認無誤（本院卷第42至43頁），可證被告自行評估
      時，乃認為證人蔡建財及其親友均係支持他，顯見證人蔡
      建財與被告關係、互動良好，證人應無故意構陷被告之動
      機。
（二）參以證人蔡建財於99年11月18日經新北市政府警察局淡水
      分局水源派出所通知前往製作調查筆錄結束後，一方面鑑
      於與被告係多年鄰居關係，認為有知會之必要，另方面想
      知悉被告是否有實際進行賄選，擔憂自己遭懷疑為其賄選
      而受波及，故前往被告住處時，毫不避諱被告及其家人全
      數在場，直接當面探詢被告說明有無實際進行賄選之情，
      亦經證人蔡建財於本院證述明確（本院卷第41至42頁），
      倘若證人蔡建財有檢舉、誣陷被告之情，何需於製作警詢
      筆錄結束後，旋前往被告住處探詢口風，毫不擔憂遭識破
      ，而受到不利之情，益徵證人蔡建財前開所述關於其與被
      告99年11月12日之對話，應屬實情而堪採信，至被告辯護
      人聲請就被告、證人蔡建財進行測謊一節，蓋因測謊鑑定
      究竟有無證據能力，我國刑事訴訟法並無明文規定，於本
      案亦無其必要性，附此敘明。
（三）另按犯罪之行為，係指發生刑法效果之意思活動而言；自
      其發展過程觀之，乃先有動機，而後決定犯意，進而預備
      、著手及實行（最高法院96年度台上字第1271號判決要旨
      參照）。然觀之證人蔡建財前開所述與被告之談話過程與
      內容，被告僅提及若到時候選情危險，要請他幫忙發一下
      ，即遭證人蔡建財拒絕，便未再詳述所謂「發一下」之對
      象、數量、對價、時機等預備賄選應有之計畫、細節，亦
      未提出任何選舉人名冊、賄選所需現鈔等物品，同據證人
      蔡建財證稱無訛，因此，依證人蔡建財前開所述至多僅能
      認定被告黃明堂有賄選之動機或犯意產生，而尋求與證人
      蔡建財之犯意聯絡，尚無法據此認定已達到預備行為實施
      之階段甚明。
（四）佐以被告自承於99年5 月間，參與北基農田水利會第3 屆
      會務委員選舉時，計畫賄選，而在日記本上詳載賄選之對
      象、金額、數量、樁腳負責之數量等情，此有北基農田水
      利會第3 屆直選會務委員候選人名冊、選務公告（本院卷
      第24至28頁）以及被告日記本第15至17頁在卷可按，基於
      被告同一手法及邏輯，若於參與學府里里長選舉有賄選之
      預備行為，理應會在日記本上記載賄選對象、對價、數量
      等情，然觀之被告日記本第18至19、21頁只記載18鄰、17
      鄰、16鄰、9 鄰，其所認識之投票權人姓名及自行估票票
      數而已，第23至24頁，亦僅記載第3 、4 、6 、7 鄰，其
      所認識之投票權人姓名，日記本自後數來第11至12 頁 同
      僅記載學府里共計18鄰之鄰長姓名及各鄰戶數而已，並未
      如前記載有預備賄選之金額、對象、數量、樁腳負責數量
      等計畫，明顯有別，何況被告所記載共18鄰鄰長姓名及戶
      數，乃學府里集會所張貼公告之公開資料，此業據證人蔡
      建財證述明確，並有被告提出之臺北縣淡水鎮鄧公里行政
      區域劃分計畫書、新舊村鄰對照表、行政區域調整各鄰戶
      數對照表（被證8 、9 ，本院卷第60至62頁），當與新北
      市選舉委員會99年12月10日以新北選一字第0990502277號
      函檢送之新北市學府里長選舉選舉人名冊所列之選舉人人
      數相仿（偵卷第286 頁），足徵被告係透過公告得知前揭
      資料，且前揭資料亦得藉由各區公所、戶政機關、鄰里長
      等管道得知，衡之前開資料乃參與選舉之候選人自行估票
      之基礎，或計算相關競選資料發送數量之用，要難憑此遽
      認係被告賄選之預備行為。
（五）扣案之通訊錄第42至46頁，亦僅有被告就其選區範圍內之
      新北市○○區○○街1 段143 巷等住戶，自行探詢或經由
      樁腳得知各戶投票權人人數，所為估票統計之記載，此乃
      參選之候選人於選前對於自己選情、得票數之評估，作為
      改變或加強或採取不同競選策略之目的，實無從遽論係屬
      被告賄選之預備行為。再者，扣案之候選人名片、競選名
      片乃我國各類選舉候選人掃街、拜票、自我介紹、宣傳政
      見等目的，常見用於傳遞、分送、執交給拜票對象以示禮
      貌及自我推銷之手法，亦難謂該當預備賄選之行為。
（六）雖證人林文良於偵查中證稱：99年11月17日晚上，有人到
      學府里里長候選人林文成之服務處，稱被告【可能會在高
      厝（即第18鄰）以1 票1 千元洗下去（指賄選）】，我就
      跑去找蔡建財探聽消息，蔡建財稱黃明堂去找他及遭他拒
      絕的過程，但我不希望我的消息來源人士來作證等語（選
      他卷第14至17頁），可證證人林文良所述係屬傳聞證據，
      而非其親身經歷之事，且證人蔡建財於本院審理時亦證稱
      ：並未告知證人林文良說黃明堂有以1 票1 千元在高厝洗
      下去之事（本院卷第43頁），證人林文良亦不願證明傳聞
      之來源，前開所述究係其自行杜撰、臆測或扭曲，無法辨
      別，無從逕採為不利被告之認定。
（七）再查，被告固坦承於99年10月15日、11月4 日，各自其開
      設之淡水農會帳戶內提領現金5 萬元、6 萬元，共11萬元
      ，此有存摺內頁照片在卷可稽（偵卷第69頁），並於99年
      11月24日為警自其身上口袋內扣得千元現鈔26張、5 百元
      現鈔51張，合計5 萬1 千5 百元，此有扣押物品目錄表、
      照片在卷可參（偵卷第50、62頁），然選舉期間當會有諸
      多競選經費之支出，例如競選背心、帽子、旗幟、競選名
      片、候選人名片、面紙、服務處之茶水開銷、帆布布置等
      ，有被告提出相關支出憑據及扣案之競選名片、候選人名
      片在卷可按（本院卷第55至59頁、偵卷第50、62頁），證
      人蔡建財於偵查及本院審理時亦證稱：被告之前有拿競選
      面紙、名片來拜票，99年11月12日只穿著競選背心前來我
      的機車行等語（本院卷第43頁、偵卷第41頁），益徵被告
      確實有製作競選名片、背心、面紙等物而支出相關競選費
      用，足徵被告堅稱係以前揭提領款項支付相關競選費用等
      語，並未悖於一般人之生活經驗。何況99年11月24日查扣
      被告隨身攜帶之5 萬餘元，金額非鉅，依其係高齡70歲之
      男性，長年務農及其生活經驗，當不熟悉以信用卡、支票
      、匯款或提款卡隨時小額提款支應，反而習慣隨身攜帶大
      筆現鈔，並不違常情。復佐以證人蔡建財證稱：99年11月
      12日被告與其談話時，並未攜帶或交付任何現鈔等語，此
      外，公訴人亦未提出其他足以佐證被告有預備賄選而現實
      交付或計畫交付給負責賄選之樁腳或特定人名單等證據資
      料以為連結，仍無法單憑被告持有26張千元現鈔、51張5
      百元現鈔，即認該當於預備賄選階段之行為。
四、綜上各節交互參照，本件公訴人認被告涉嫌預備賄選犯行，
    所憑之相關證據資料，經本院調查後，認依證人蔡建財之證
    述，僅可認定被告曾有預備賄選之動機或犯意產生，但尚無
    其他積極證據證明被告之預備賄選動機、犯意未因此中止，
    進而有實施賄選之預備行為，易言之，公訴人所提出之相關
    扣案證物並無足以佐證被告有遂行賄選之犯罪計畫或預備行
    為實施之相關連結，因此，依前揭判例要旨及說明，犯罪事
    實應以證據為其認定基礎，如積極證據不足以證明被告犯罪
    ，而依調查所得資料，在一般生活經驗上尚非不得另為其他
    有利被告之推定，本於罪疑惟輕法則，應依法為無罪判決之
    諭知。
肆、據上論斷，應依刑事訴訟法第301 條第1 項判決如主文。
伍、案經檢察官鄭伊鈞到庭執行職務。
中    華    民    國  100     年    5     月    18    日
                  刑事第七庭  法  官      黃欣怡
以上正本證明與原本無異。
如不服本判決，應於收受送達後10日內向本院提出上訴書狀，其
未敘述上訴之理由者並得於提起上訴後20日內向本院補提理由書
（均須按他造當事人之人數附繕本）。
                              書記官      謝文傑
中    華    民    國   100    年    5     月    18    日